【裁判字號】    98,小上,14
【裁判日期】    980204
【裁判案由】    返還押租金
【裁判全文】
臺灣板橋地方法院民事裁定              98年度小上字第14號
上  訴  人  丙○○
                      號21樓
訴訟代理人  乙○○
                      號21樓
被上訴人    美商崔克自行車股份有限公司
法定代理人  甲○○
上列當事人間請求返還押租金事件，上訴人對於中華民國97年12
月11日本院板橋簡易庭97年度板小字第4740號第一審判決提起上
訴，本院裁定如下：
    主  文
上訴駁回。
第二審訴訟費用新臺幣壹仟伍佰元由上訴人負擔。
    理  由
一、按對於小額程序之第一審判決之上訴，非以其違背法令為理
    由，不得為之，民事訴訟法第436 條之24第2 項定有明文。
    依同法第436 條之32第2 項準用同法第468 條、第469 條第
    1 款至第5 款之規定，判決不適用法規或適用不當，為違背
    法令，而判決有同法第469 條第1 款至第5 款情形之一者，
    為當然違背法令。又同法第469 條第6 款「判決不備理由或
    理由矛盾者」既不在準用之列，且同法第436 條之18第1 項
    亦規定小額事件判決書本得僅記載主文，就當事人有爭執事
    項，於必要時始加記理由要領，可知縱使小額事件判決有「
    判決不備理由或理由矛盾者」，仍非同法第436 條之24第2
    項所謂「違背法令」甚明。次按「當事人依民事訴訟法第46
    8 條規定以第二審判決有不適用法規或適用法規不當為上訴
    理由時，其上訴狀或理由書應有具體之指摘，並揭示該法規
    之條項或其內容，若係成文法以外之法則，應揭示該法則之
    旨趣，倘為司法院解釋或本院之判例，則應揭示該判解之字
    號或其內容，如依民事訴訟法第469 條所列各款事由提起第
    三審上訴者，其上訴狀或理由書應揭示合於該條款之事實，
    上訴狀或理由書如未依此項方法表明者，即難認為已對第二
    審判決之違背法令有具體之指摘，其上訴自難認為合法」（
    最高法院71年台上字第314 號判例參照）。又小額程序之第
    二審判決，依上訴意旨足認上訴為無理由者，得不經言詞辯
    論為之，同法第436 條之29第2 款亦有規定。
二、本件被上訴人於原審起訴主張：被上訴人向上訴人承租坐落
    台中市○區○○○路101 號8 樓之房屋（下稱系爭房屋），
    租賃期間自96年2 月1 日起，至97年5 月31日止，每月租金
    新臺幣（下同）49 350元，押租金94000 元。嗣於97年5 月
    30 日 租期屆滿時，由訴外人即上訴人之舅當面點交並確認
    屋況無誤。上訴人始來電請求被上訴人返還系爭房屋鑰匙，
    但被上訴人為保全押租金，乃要求上訴人開立證明再電匯返
    還押租金，為上訴人所拒，仍執意扣押部分押租金65800 元
    ，被上訴人遂於97年6 月9 日以宅配於上訴人板橋居所之方
    式將房屋鑰匙返還，爰依租賃契約之法律關係，訴請上訴人
    返還押租金65800 元。上訴人則以上訴人於97年6 月7 日告
    知被上訴人兩造租賃契約關係已於97年5 月31日終止，若被
    上訴人於當日願返還系爭房屋鑰匙上訴人，上訴人即不依違
    約處理，且依租賃契約有自交還房屋之日起7 日內將押租金
    返還之約款，但被上訴人不僅執意不返還鑰匙，甚至要求上
    訴人開具2 日內返還押租金之證明書，被上訴人應屬違約依
    約應付違約金，並於押租金中扣減。且上訴人之舅舅於97年
    5 月30日有到系爭房屋處看，並告知被上訴人將鑰匙交給管
    理員，但被上訴人未交還鑰匙，且要求上訴人於返還押租金
    時始願意交出鑰匙云云資為抗辯。原審認定被上訴人已於97
    年5 月30日將系爭房屋點交予上訴人之舅舅，上訴人扣押65
    800 元押金，迄未返還被上訴人，被上訴人於97年6 月9日
    以宅配方式將系爭房屋鑰匙寄還至上訴人在板橋之居所等情
    ，為兩造所不爭，被上訴人雖遲至97年6 月9 日始寄還鑰匙
    予上訴人，惟被上訴人早於租期屆滿前之97年5 月30日即將
    系爭房屋點交予上訴人之舅舅，被上訴人遲還鑰匙，上訴人
    仍可請鎖匠更換新鑰匙，故不影響上訴人對於系爭房屋之占
    有使用。況依上開房屋租賃契約並無交還系爭房屋鑰匙之約
    定，自難認被上訴人違約，上訴人依兩造所簽訂之租賃契約
    第8 條第3 項約定扣減違約金，即非有據，而為被上訴人勝
    訴之判決。
三、本件上訴人係對於小額訴訟之第一審判決提起上訴，核其上
    訴理由無非以：(一)租賃期限屆滿時，承租人（即被上訴人）
    應即日將系爭房屋誠心按照原狀遷空交還出租人（即上訴人
    ），兩造所簽訂租賃契約書第8 條第3 項定有明文。依台灣
    高等法院88年度上易字第257 號、最高法院96年度台上字第
    1102號、93年度台上字第1141號判決意旨及經驗法則，本契
    約條款所稱之交還租賃物，自應以交付鑰匙作為認定標準。
    原判決認定遲還系爭房屋鑰匙，並不影響上訴人對系爭房屋
    之占有使用權益，顯有適用法規不當並違反經驗法則。(二)原
    判決認定系爭房屋已於97年5 月30日點交予上訴人之舅舅為
    兩造不爭執之點，但上訴人從未於原審以書面或言詞主張該
    日已完成點交程序，審理時僅回應當日未到場故不能確定，
    並非對已否點交之重要爭點全無爭執。原審亦未就點交與否
    之重點待證事實，傳喚上訴人之舅舅加以釐清，經上訴人詢
    問得知97年5 月30日被上訴人並未清空系爭房屋，僅能檢視
    屋況無法進行點交，故原審未予詳查上開證據，亦未於判決
    內載明形成系爭房屋已點交之心證理由，僅以被上訴人片面
    書面主張即論斷被上訴人已將系爭房屋點交，因認原審判決
    有適用法規不當及判決不備理由之違背法令，並請求證人劉
    忠仁作證，為此提起上訴，請求廢棄原判決，駁回被上訴人
    在第一審之訴等語。惟：
  (一)按判決不適用法規或適用不當者，所謂法規，係指本國制頒
    之法律及與憲法或法律不相牴觸之有效命令、省法規、縣單
    行法規而言。上訴人認原審判決關於交還租賃物是否應以交
    付鑰匙作為標準之認定，係與台灣高等法院88年度上易字第
    257 號、最高法院96年度台上字第1102號、93年度台上字第
    1141號判決等裁判意旨相違，顯有適用法規不當，誠有誤解
    。除此之外，上訴人於上訴狀內並未具體揭示原審判決違反
    那些我國成文法規、或違反成文法以外那些法則、或司法院
    何號解釋、最高法院何判例，上訴人之上訴難謂合法。
  (二)按當事人主張之事實，經他造於準備書狀內或言詞辯論時或
    在受命法官、受託法官前自認者，無庸舉證。當事人對於他
    造主張之事實，於言詞辯論時不爭執者，視同自認。民事訴
    訟法第279 條第1 項、第280 條第1 項本文分別定有明文。
    依此規定，當事人主張之事實經他造自認者，依法不負舉證
    責任。法院亦不得就他造自認之事實調查證據，另為與其自
    認事實相反之判斷，並應以自認為認定事實及裁判之基礎。
    最高法院72年度台上字第2809號判決意旨參照。又所謂違背
    法令，非以違背成文法為限，即判決違背成文法以外之法則
    ，如論理法則、經驗法則、證據法則，仍應認第二審判決確
    定之事實違背法令；至所謂經驗法則，係指由社會生活累積
    的經驗歸納所得之法則而言，凡日常生活所得之通常經驗及
    基於專門知識所得之特別經驗均屬之（最高法院79年度第1
    次民事庭會議參照）。本件上訴人以被上訴人於租賃期限終
    止後交還租賃物，應以交付鑰匙作為認定標準，否則上訴人
    何以認定被上訴人已解除占有？被上訴人仍得隨意進入系爭
    房屋，且上訴人無從將系爭房屋另行出租，否則涉刑責及違
    約之虞，是原判決以被上訴人遲還系爭房屋之鑰匙，並不影
    響上訴人對本件系爭房屋之占有使用權益云云，顯有違反經
    驗法則，且上訴人並未於原審就兩造已就系爭房屋點交之事
    實不爭執，原審法院漏未調查證據傳喚上訴人之舅舅作證等
    語。原審判決略以：「查原告已於97年5 月30日將上開房屋
    點交予被告之舅舅，被告扣押65800 元押金，迄未返還原告
    ，原告於97年6 月9 日以宅配方式將鑰匙寄給被告在板橋之
    居住等情，既為兩造所不爭執，並有原告所提出之上開證據
    及被告所提出之97年6 月9 日寄發之存證信函、扣減違約金
    計算明細各1 份為證……原告雖遲至97年6 月9 日始寄還房
    屋之鑰匙予被告，惟被告早於租期屆滿前之97年5 月30日即
    將上開房屋點交予被告之舅舅，被告仍可請鎖匠更換新鑰匙
    ，故不影響被告對於上開房屋之占有使用」，有原審判決附
    卷可稽。本院審酌被上訴人於支付命令聲請狀（嗣因上訴人
    異議視為起訴）內業已載稱：「b.於租賃期滿前97年5 月24
    日遷離該屋，為示誠意，還請人重新打掃油漆，並於97年5
    月30日由債務人的舅舅當面點交並確認屋況無誤」等情，上
    訴人於支付命令異議狀及原審97年11月27日言詞辯論時均未
    爭執被上訴人已於租賃期限終止前將系爭房屋點交予被告之
    舅舅之事實，原審判決以上訴人對於被上訴人主張已於租賃
    期限屆滿前即97年5 月30日將系爭房屋點交予上訴人之舅舅
    之事實，未於書狀內或言詞辯論時爭執，依法視同自認，被
    上訴人就系爭房屋已點交予上訴人舅舅之事實無庸再負舉證
    責任，法院亦不得就該事實調查證據另為相反之判斷，上訴
    人指摘原審漏未傳喚證人，並請求再行傳喚乙節，應屬無據
    。又系爭房屋業經兩造點交完成，上訴人既已事實上占有管
    領系爭房屋，被上訴人即無違反民法第455 條承租人租賃關
    係終止後返還租賃物之法定義務，且兩造所簽訂之租賃契約
    條款亦無交還鑰匙之約定，故是否遲交鑰匙乙節，即無影響
    上訴人對於上開房屋之占有使用，原審判決難謂有何違背經
    驗法則之違法情事。
  (三)按民事訴訟法第436 條之32第2 項僅有準用同法第468 條、
    第469 條第1 款至第5 款之規定，同法第469 條第6 款所稱
    「判決不備理由或理由矛盾」，並不在準用之列。足窺知小
    額事件肇於其特殊性、簡化性，於上訴程序中，並不得以「
    判決不備理由或理由矛盾」為指摘原判決為違背法令之由。
    上訴人所指就點交與否之重要待證事實，從未傳喚上訴人之
    舅舅加以釐清詳查，亦未於判決內載明形成系爭租賃物已點
    交之心證理由，有判決不備理由之違誤云云，惟此部分僅涉
    原審認定事實及證據取捨，已如前述，上訴人指摘原判決不
    備理由，揆諸上開說明，於法無據。
  (四)綜上所述，上訴人並未具體指出原審判決有如何違背法令情
    事，更未指明原審判決所違反之法令條項或其內容以及依訴
    訟資料有何判決違背法令之具體事實，參諸前開說明，自不
    得謂已合法表明上訴理由，從而，本件上訴，顯難認為合法
    ，應予駁回。
四、本件第二審訴訟費用應依民事訴訟法第436 條之32第1 項準
    用第436 條之19條第1 項規定，確定其數額為新臺幣1,500
    元，應由上訴人負擔。
五、依民事訴訟法第436 條之32第2 項、第444 條第1 項前段、
    第95條、第78條、第436 條之32第1 項、第436 條之19第1
    項，裁定如主文。
中    華    民    國    98    年    2     月    4     日
                  民事第三庭    審判長法  官  朱耀平
                                      法  官  邱靜琪
                                      法  官  張紫能
以上正本係照原本作成
本裁定不得抗告
中    華    民    國    98    年    2     月    4     日
                                      書記官  華海珍


司法院資訊處製作；財團法人民間司法改革基金會備份。
